【裁判字號】    97,交抗,38
【裁判日期】    970214
【裁判案由】    聲明異議
【裁判全文】
臺灣高等法院高雄分院刑事裁定          97年度交抗字第38號
抗  告  人  高雄市政府交通局
代  表  人  甲○○
受處分人    乙○○
上列抗告人因受處分人違反道路交通管理處罰條例案件，不服台
灣高雄地方法院，中華民國96年12月24日所為裁定（96年度交聲
字第1449號、1450號、1451號、1452號、1453號、1454號、1455
號、1456號、1457號），提起抗告，本院裁定如下：
    主  文
原裁定撤銷，發回台灣高雄地方法院。
    理  由
壹、抗告意旨略以:
一、按行政罰法第27條第1 項規定，「行政罰之裁處權，因3 年
    期間之經過而消滅。」，第2 項規定: 「前項期間自違反行
    政法上義務之行為終了時起算。」另按同法第45條第1 項規
    定: 「本法施行前違反行政法上義務之行為應受處罰而未經
    裁處，於本法施行後裁處者，除第15、16、第18條第2 項、
    第20條及第22條規定外，均適用之。」第2 項規定：「前項
    行政罰之裁處權時效，自本法施行之日起算。」且揆諸本條
     (即行政罰第45條)之 立法理由第3 點更明揭: 「本法施行
    前違反行政法上義務之行為應受處罰而未經裁處者，於本法
    施行後裁處時，其裁處權時效，除非個別行政法律另有規定
    ，依其規定外，均自本法施行之日起算。至於有關時效期間
    之規定，自仍適用本法。」準此，本件係分別於民國90年11
    月2 日、同年月3 日、同年月23日、同年月25日、同年月30
    日、90年12月14日、同年月18日、91年1 月5 日、同年月10
    日舉發交通違規，均為95年2 月5 日行政罰法施行前違規行
    為，未經裁處，依該法第45條第2 項規定，裁處權之3 年時
    效，應自95年2 月5 日起算，本案嗣於96年11月6 日行政罰
    法施行後始由本局裁決，依行政罰法第45條第2 項規定，
    本件所為之裁罰，尚未逾法定之3 年時效期間。
二、次按行政處分，係指行政機關就公法上具體事件所為之決定
    或其他公權力措施而對外直接發生法律效果之單方行政行為
    ; 觀念通知則是指行政機關單就一定事實的認識而向相對人
    民表示的事實行為，通常以告知或通知的形式為之，並非行
    政處分，故不得成為行政爭訟之標的。又依道路交通管理處
    罰條例第9 條第1 項規定: 「本條例所定罰鍰之處罰，行為
    人接獲違反道路交通管理事件通知單後，於15日內得不經裁
    決，逕依規定之罰鍰標準，向指定之處所繳納結案; 不服舉
    發事實者，應於15日內，向處罰機關陳述意見或提出陳述書
    。其不依通知所定限期前往指定處所聽候裁決，且未依規定
    期限陳述意見或提出陳述書者，處罰機關得逕行裁決之。」
    而在舉發通知單上亦明確記載，如被通知人就舉發內容並無
    疑義，可自行繳納罰鍰，此係為便利違規行為人所設之規定
    ; 另按道路交通管理處罰條例第65條汽車所有人、駕駛人違
    反本條例，經主管機關裁決後逾二十日未向管轄地方法院聲
    明異議，或其聲明異議經法院裁定確定，而不依裁決或裁定
    繳納罰鍰或不繳送汽車牌照、駕駛執照者，依下列規定處理
    之:...... 三、罰鍰不繳納者，依法移送強制執行。故舉發
    通知單性質屬於觀念通知，在使受通知人知悉違規之內容，
    並作為裁決認定違規事實之基礎，而裁決書始為行政機關之
    行政處分甚明，並為行政處分請求權之依據及行政執行名義
    。因此，經警掣單之違反道路交通管理事件通知單，自非行
    政程序法第131 條請求權計算時效之規定。
三、再按行政執行法第7 條第1 項規定，行政執行，自處分、裁
    定確定之日或其他依法令負有義務經通知限期履行之文書所
    定期間屆滿之日，5 年內未經執行者，不再執行; 其於5 年
    期間屆滿前已開始執行者，仍得繼續執行。」按「公法上之
    請求權，除法律有特別規定外，因5 年間不行使而消滅」、
    「行為後法律或自治條例有變更者，適用行政機關最初裁處
    時之法律或自治條例。但裁處前之法律或自治條例有利於受
    處罰者，適用最有利於受處罰者之規定。」行政程序法第
    131 條1 項及行政罰法第5 條雖定有明文，惟查道路交通管
    理處罰條例就裁處權時效並無特別規定，是以有關道路交通
    管理處罰條例案件之裁處權時效，悉依行政罰法第45條第2
    項之規定辦理，除考量法律不溯既往原則及保障人權等因素
    外，並兼顧法安定性原則及「實體從舊、程序從新」原則，
    故其僅對於本法施行後，縱原裁罰處分因行政救濟撤銷，僅
    係在法律規範上該裁罰處分及失其效力，本件處分機關並未
    在行政罰法施行前作成裁處，符合行政罰法第45條規定是以
    ，本件裁罰顯然未逾時效，自無權利當然消滅之理。
四、綜上所述，本局依法於96年11月6 日高市交裁字第裁32-A00
    000000號、32-ZF0000000號、32-CG0000000號、32-CG00000
    00號、32-CG0000000號、32-A00000000號、32-CG0000000號
    、32-AC0000000號、32-CG0000000號裁決書所為之裁處時效
    ，並無不當，爰懇鈞庭請對本案之裁定重新審查，該依適法
    之裁定，以資適法。檢附臺灣高雄地方法院96年度交聲字第
    1449號、1450號、1451號、1452號、1453號、1454號、1455
    號、1456號、1457號交通事件裁定書、違反道路交通管理事
    件通知單、違反道路交通管理事件裁決書影本各乙份，謹供
    參裁。
貳、原裁定以:
（一）按時效制度與人民權利義務有重大關係，其目的在於尊重
      既存之事實狀態，及維持法律秩序之安定，與公益有關，
      須逕由法律明定，不得授權行政機關衡情以命令訂定或由
      行政機關依職權以命令訂之（司法院大法官解釋釋字第47
      4 號解釋理由書參照）。況國家刑罰權對於死刑、無期徒
      刑等此種重罪，尚設有追訴權時效制度（刑法第80條以下
      參照），對於惡性輕微之行政罰，如妨害安寧秩序、善良
      風俗等行為，亦有諸如社會秩序維護法第31條：「違反本
      法行為，逾2 個月者，警察機關不得訊問、處罰，並不得
      移送法院。前項期間，自違反本法行為成立之日起算。但
      其行為有連續或繼續之狀態者，自行為終了之日起算」之
      裁處時效規定，是依舉重以明輕之法理，則對於惡性更低
      之交通秩序罰，焉有放任而永久追訴處罰之理？有鑑於此
      ，行政罰法業於94年1 月14日經立法院三讀制定，同年2
      月5 日經總統公布，該法第27條第1 項規定：「行政罰之
      裁處權，因3 年期間之經過而消滅」、第2 項規定「前項
      期間，自違反行政法上義務之行為終了時起算。但行為之
      結果發生在後者，自該結果發生時起算」，其立法理由略
      以：「本條係有關行政罰裁處權時效之規定。按行政罰裁
      處權之行使與否，不宜懸之過久，而使處罰關係於不確定
      狀態，影響人民權益，惟亦不宜過短，以免對社會秩序之
      維護有所影響」等語，可知公路監理主管機關對於違反道
      路交通管理事件行為人，其是否行使裁罰權，實不宜久懸
      不決，而使處罰關係處於不確定狀態，致影響人民權益（
      台灣高等法院95年度交抗字第89號、第926 號等裁定亦採
      同一見解）。準此足悉時效制度之功能，實為求法秩序之
      早日確定所必要，亦與違規事實是否確實存在無涉，自不
      容行政機關作出違背此一法秩序安定原則之舉措。
（二）其次，行政行為應受法律及一般法律原則之拘束，且應以
      誠實信用之方法為之，並應保護人民正當合理之信賴，行
      政程序法第4 條、第8 條分別定有明文。又行政行為應以
      誠實信用之方法為之，及需符合信賴保護原則，早為我國
      學界及實務界所肯認，前揭行政程序法相關規定則係此一
      原則之明文化，且為法律所揭示之行政程序保障原則，乃
      行政法理上具有憲法位階之法律原則，故前揭行政程序法
      、行政罰法規定，於行政機關作出之行政行為，均應予以
      適用。至於所謂「誠實信用原則」係在具體的權利義務之
      關係，依正義公平之方法，確定並實現權利之內容，避免
      一方犧牲他方利益以圖利自己，應以權利人及義務人雙方
      利益為衡量依據，並應考察權利義務之社會上作用，於具
      體事實妥善運用之方法（參見前述台灣高等法院95年度交
      抗字第89號、第686 號等裁定意旨）。是如發生於行政罰
      法施行前之交通違規行為，公路監理主管機關長期怠於作
      成裁決，不但使裁處權長久處於懸而未決狀態，且致使異
      議人遭受處罰機關突襲性之行政裁罰，因此蒙受重大之不
      利益，顯已違反人民對於交通裁罰制度之合理信賴，亦與
      誠實信用原則有悖，且違反情節重大；況處罰機關長時間
      延宕而未作出裁決或裁決後遲未執行，如人民對於違規事
      實有所爭執，往往亦因時隔久遠，致未能立即提出有利之
      證據，實影響其權益甚鉅。故而，處分機關長時間怠於執
      行交通裁罰處分之不利益，應責由其自行承擔，並無轉嫁
      由人民承受之理。
（三）另道路交通管理處罰條例第90條規定：「違反本條例之行
      為，自行為成立之日起，為有連續或繼續之狀態者，自行
      為終了之日起，逾3 個月不得舉發，但汽車肇事致人受傷
      或死亡案件，因肇事責任不明，已送鑑定者，其期間自鑑
      定終結之日起算」。觀乎本條立法修正說明：原條例對於
      違反本條例行為之舉發與處罰執行未有期間規定，就社會
      秩序之安定，有欠妥適，是以增列違反本條例行為之舉發
      與處罰執行期限，免使違反本條例之行為，有久未舉發或
      處罰確定久未執行之情形存在（參見86年1 月22日道路交
      通管理處罰條例部分條文修正草案條文對照表第90條說明
      項）等語。其規定內涵乃同樣肯認法律為使交通違規案件
      能儘早結案，係為斟酌考慮動力交通工具日益成長以及交
      通繁忙攸關人民權益暨生活之便利起見所致，因而有早日
      為確定之必要，避免長期懸而不決，亦同屬基於法律安定
      性所為之必要考量。
（四）再者，交通案件之裁處程序，依道路交通安全管理處罰條
      例第9 條規定可分為舉發與裁決程序。除符合同條第1 項
      前段規定者以外，非經舉發及裁決程序難謂已完成交通案
      件裁處程序。且交通事件之裁決係以先前舉發之事實為基
      礎，並未重新再為實體審查，故性質上僅為重複處置（亦
      有稱重複處分），非另一新行政處分而與先前之舉發仍為
      一個處分。是以舉發於法律實質意義內涵已包含具有處罰
      性質內涵之裁決，程序上並無因「舉發」與「裁決」而分
      割為2 種不同之法律效果，易言之，不因交通監理行政程
      序處理上區分「舉發」與「裁決」二項步驟而異其法律效
      果。故行政罰法第45條第2 項所稱「裁處」，應係指違規
      事實尚未經發現而進行法律訴追者而言，今若已經舉發則
      非本條所稱之裁處。否則一件於十數年前或數十年前由警
      察機關所為「舉發」之交通違規行為事件，僅因該管警察
      機關就該事件，經年累月未見清理、或某些層面之機關業
      務承受事宜變更、抑或公路監理主管機關業務上之疏失、
      業務承繼或承辦人員業務移交等事項產生之諸多違失，以
      致未能於3 年內作出裁罰，嗣於違規查詢系統偶然查得仍
      有未清結之罰鍰案件，遂加以作出處罰措施，此一現象顯
      已致生行政機關永久得為處罰之不確定結果，實非立法者
      之原意。
（五）惟道路交通管理處罰條例本身雖無裁決權之時效消滅規定
      ，而有賴同條例第2 條：「本條例未規定者，依其他法律
      規定」之規定。然遍查其他法律，亦乏有關裁決權消滅時
      效之規定。依司法院大法官解釋釋字第474 號解釋意旨，
      此時理應謀求相近似法規予以類推適用。又由行政罰法第
      1 條但書規定可知，行政罰法係處於行政處罰關係中之普
      通法性質，故除特別法另有規定外，均應一體適用行政罰
      法。另探究行政罰法第27條第1 項之立法目的在於避免處
      罰關係處於不確定之狀態，故設有3 年之時效制度，此係
      為落實行政程序法第4 條規定，使行政行為皆能符合一般
      法律原則，以達依法行政之要求。又為期全面落實時效制
      度，行政罰法第45條第1 項復有溯及既往之規定，以濟舊
      時法制未全之弊。故本於落實時效制度之法理，裁決時效
      之計算應類推適用行政罰法第45條第1 項之溯及既往規定
      ，與舉發權時效合計為3 年。另前因已有受法律訴追之舉
      發行為而不符行政罰法第45條第1 項規定「未經裁處」之
      要件，故不類推適用同條第2 項時效起算之規定，併予敘
      明。
（六）據上論述，本件異議人所有之前開小客車雖於附表所示時
      間先後涉有交通違規情事，然原處分機關均遲至異議人前
      開小客車遭舉發之違規時間已逾5 年後、方始就該等交通
      違規事件作出裁決，此有卷附高雄市政府交通局96年12月
      14日高市交裁字第0960051506號函暨附件在卷可參。揆諸
      前揭說明，原處分機關就如附表所示各該違規事實，其裁
      決權之行使自應適用95年2 月5 日施行之行政罰法第27條
      第1 項規定，受有3 年裁處權期間之時效限制，是原處分
      機關之行政罰裁處權要因3 年期間經過而告消滅，詎其未
      及審酌前述時效規定，猶逕於96年11月6 日接續作成如附
      表編號至所示交通裁決處分，該等處分依法當然無效
      。是依行政程序法第111 條第7 款規定，原處分要屬無可
      維持，均應予撤銷，另由本院諭知異議人不罰，方屬適法
      。此外，前述原處分機關就異議人所為各該裁處既均因罹
      於時效而經本院撤銷，則首開聲明異議事由究否有據，即
      再無調查之必要，併予指明。
參、查:
一、按道路交通管理事件統一裁罰基準及處理細則第44條第1 項
    規定：違反道路交通管理事件行為人，未依規定自動繳納罰
    鍰，或未依規定到案聽候裁決，處罰機關應於舉發違反道路
    交通管理事件通知單送達2 個月內依標準表逕行裁決之。此
    項規定係主管機關即交通部與內政部為補充道路交通管理處
    罰條例雖漏未對處罰機關於受理違反道路交通管理事件裁決
    時效所為之補充性質行政命令，然因該細則第44條第1 項並
    未規定處罰機關違反「2 個月」期間之規定時，發生失權之
    效果，故解釋上該規定屬訓示之規定。而處罰機關若未遵守
    上開期間之行政命令規定，應屬行政機關內部獎懲問題，斷
    不可因此而解釋為具有失權之效果，否則無異與訓示規定之
    解釋相扞格，合先敘明。
二、又行政罰法第27條第1 項、第2 項分別明定「行政罰之裁處
    權，因3 年期間之經過而消滅。前項期間，自違反行政法上
    義務之行為終了時起算。但行為之結果發生在後者，自該結
    果發生時起算。」然行政罰法係於94年1 月14日經立法院三
    讀通過，並經總統於同年2 月5 日公布，且該法第46條亦規
    定「本法自公布後一年施行。」，是行政罰法係自95年2 月
    5 日起始生效力。又同法第45條第2 項另規定「前項行政罰
    之裁處權時效，自本法施行之日起算」，又係指自行政罰法
    95年2 月5 日施行之日起，計算3 年之裁處權時效，並非自
    違反行政法上義務之行為結束日起，計算3 年之裁處權時效
    ，以便行政罰法生效後，行政機關得溯及適用行政罰，此為
    當然之解釋。另行政罰法第27條第1 項、第2 項有關裁罰權
    之時效，與行政程序法131 條之公法上之請求權及行政執行
    法第7 條之執行時效皆有不同。蓋行政罰法之裁處並非公法
    上之請求權，必於裁罰後，視處罰之種類，始有公法上之請
    求權之發生。準此，行政罰法及行政程序法兩者立法性質顯
    不相同，自不得加以比附援引。故原審認本件異議人行為時
    行政罰法尚未生效，而依當時有效施行之法律即行政程序法
    （於90年1 月1 日施行）第131 條第1 項：「公法上之請求
    權，除法律有特別規定外，因5 年間不行使而消滅」之規定
    ，違反行政法上義務之行為，其違法結果發生後已逾5 年者
    ，行政機關不應再為裁罰處分，以求得保障人民權益及正當
    合理信賴與維持社會秩序間之均衡。因而，所應適用之行政
    機關裁處權時效，應比較行政罰法及行政程序法相關規定之
    適用結果，依行政罰法第5 條規定選擇最有利於異議人之法
    律云云，則有誤會。
三、又行政罰法第45條第1 項規定：「本法施行前違反行政法上
    義務之行為應受處罰而未經裁處，於本法施行後裁處者，除
    第15條、第16條、第18條第2 項、第20條及第22條規定外，
    均適用之。」足見本法施行前違法行政法上義務之行為應受
    處罰而未經裁處者，於本法施行後裁處時，其裁處權時效，
    除非個別行政法律另有規定，依其規定外，均自本法施行之
    日起算。（參行政罰法45條第3 項之立法意旨說明）。而道
    路交通管理處罰條例所定罰鍰、吊扣吊銷證照、記點之裁罰
    ，本屬行政罰法所稱行政罰之性質，是其裁罰自有行政罰法
    規定之適用，故本件抗告機關雖於96年11月6 月（行政罰法
    於95年2 月5 日施行後）始對異議人裁處，惟裁處之時效起
    算，依前揭行政罰法之規定及立法意旨說明，應係自95年2
    月5 日起算3 年，乃為然之解釋（即裁罰權之時效應計至98
    年2 月4 日下午12時期滿）。故本件受處分人分別於90年11
    月2 日、同年月3 日、同年月23日、同年月25日、同年月30
    日、90年12月14日、同年月18日、91年1 月5 日、同年月10
    日經分別舉發交通涉嫌違規（附表編號至所示交通裁決
    處分），且均於95年2 月5 日行政罰法施行前，雖均未經裁
    處，嗣於行政罰法施行後，始均為抗告機關裁決，依前開行
    政罰法第45條第2 項規定，本件抗告機關所為上開裁決，應
    未逾越上開規定之時效期間。原裁定未斟酌上開規定，以原
    處分機關之裁量權已罹於消效為由，撤銷原處分，裁定受處
    分人不罰，尚屬有誤。抗告意旨指摘原裁定不當，為有理由
    ，應撤銷原裁定發回原法院另為適法之裁定。
四、據上論結，應依道路交通案件處理辦法第26條，刑事訴訟法
    第413 條前段，裁定如主文
中    華    民    國    97    年    2     月    14    日
                  刑事第八庭    審判長法  官  李炫德
                                      法  官  陳志銘
                                      法  官  李政庭
以上正本證明與原本無異。
不得再抗告。
中    華    民    國    97    年    2     月    14    日
                                      書記官  吳福連
附表：
┌──┬────────┬─────────┬──────┬──────┐
│編號│裁決書案號      │裁罰依據          │違規時間    │裁決時間    │
├──┼────────┼─────────┼──────┼──────┤
│    │高市府交裁字第裁│道路交通管理處罰條│90年11月3 日│96年11月6 日│
│  │32-A00000000號  │例第53條第1 項，駕│2 時4分許   │            │
│    │                │車行經有燈光號誌管│            │            │
│    │                │制之交岔路口闖紅燈│            │            │
├──┼────────┼─────────┼──────┼──────┤
│    │高市府交裁字第裁│道路交通管理處罰條│90年11月2 日│96年11月6 日│
│  │32-ZF0000000號  │例第33條第1 項，在│9 時25 分許 │            │
│    │                │高速公路超速行駛  │            │            │
├──┼────────┼─────────┼──────┼──────┤
│    │高市府交裁字第裁│道路交通管理處罰條│90年11月25日│96年11月6 日│
│  │32-CG0000000號  │例第40條第1 項，行│4 時49分許  │            │
│    │                │車速度超過最高時速│            │            │
│    │                │20公里以上        │            │            │
├──┼────────┼─────────┼──────┼──────┤
│    │高市府交裁字第裁│道路交通管理處罰條│90年11月30日│96年11月6 日│
│  │32-CG0000000號  │例第60條第2 項第3 │2時33 分許  │            │
│    │                │款，不遵守道路交通│            │            │
│    │                │標線之指示        │            │            │
├──┼────────┼─────────┼──────┼──────┤
│    │高市府交裁字第裁│道路交通管理處罰條│90年11月23日│96年11月6 日│
│  │32-CG0000000號  │例第40條第1 項，行│3時53 分許  │            │
│    │                │車速度超過最高時速│            │            │
│    │                │20公里以上        │            │            │
├──┼────────┼─────────┼──────┼──────┤
│    │高市府交裁字第裁│道路交通管理處罰條│91年1 月10日│96年11月6 日│
│  │32-A00000000號  │例第40條第1 項，行│4 時56分許  │            │
│    │                │車速度超過最高時速│            │            │
│    │                │20公里以上        │            │            │
├──┼────────┼─────────┼──────┼──────┤
│    │高市府交裁字第裁│道路交通管理處罰條│90年12月14日│96年11月6 日│
│  │32-CG0000000號  │例第40條第1 項，行│14時10分許  │            │
│    │                │車速度超過最高時速│            │            │
│    │                │未滿20公里        │            │            │
├──┼────────┼─────────┼──────┼──────┤
│    │高市府交裁字第裁│道路交通管理處罰條│91年1 月5日 │96年11月6 日│
│  │32-AC0000000號  │例第40條第1 項，行│7時10分許   │            │
│    │                │車速度超過最高時速│            │            │
│    │                │20公里以上        │            │            │
├──┼────────┼─────────┼──────┼──────┤
│    │高市府交裁字第裁│道路交通管理處罰條│91年12月18日│96年11月6 日│
│  │32-CG0000000號  │例第40條第1 項，行│4時12分許   │            │
│    │                │車速度超過最高時速│            │            │
│    │                │未滿20公里        │            │            │
└──┴────────┴─────────┴──────┴──────┘


司法院資訊處製作；財團法人民間司法改革基金會備份。
